【裁判字號】    96,上易,2750
【裁判日期】    970123
【裁判案由】    偽造文書
【裁判全文】
臺灣高等法院刑事判決                96年度上易字第2750號
上  訴  人  臺灣板橋地方法院檢察署檢察官
被      告  乙○○
            丁○○
            丙○○
            己○○
共      同
選任辯護人  張曼隆律師
上列上訴人因被告等偽造文書案件，不服臺灣板橋地方法院96年
度易字第2165號，中華民國96年10月18日第一審判決（聲請簡易
判決處刑案號：臺灣板橋地方法院檢察署96年度偵字第11199 號
，經臺灣板橋地方法院簡易庭認不宜以簡易判決處刑，改依通常
程序審理），提起上訴，本院判決如下：
    主  文
上訴駁回。
    理  由
一、公訴意旨略以：被告乙○○、丁○○、丙○○及己○○為姊
    妹，且均為戊○○之阿姨，渠等明知戊○○與渠等之父劉棋
    林共同居住在臺北縣永和市○○路○段63、65號1、2樓，戊○○與劉棋林並於民國95年11月6日上午7時30分許前往墾丁
    出遊，並於同年11月8 日返家，劉棋林並未失蹤，竟共同基
    於使公務員將不實事項登載於職務上所掌之公文書之犯意聯
    絡，於95年11月6 日晚上11時20分許，向臺北縣政府警察局
    永和分局秀朗派出所申報劉棋林失蹤，使該派出所不知情之
    承辦員警於同日將不實之失蹤紀錄，登載於職務上所掌之公
    文書即內政部警政署失蹤人口詳細資料表上，並通報查詢，
    足以生損害於內政部警政署對於失蹤人口管制之正確性，並
    使劉棋林有隨時遭協尋查報干擾之虞。嗣戊○○返家後，始
    知承辦員警至其住處尋找劉棋林，而知上情。因認被告四人
    均涉有刑法第214條之使公務員登載不實文書罪嫌。
二、按「犯罪事實應依證據認定之，無證據不得認定犯罪事實」
    、「不能證明被告犯罪者，應諭知無罪之判決」，刑事訴訟
    法第154條第2項、第301條第1項分別定有明文。申言之，犯
    罪事實之認定應憑證據，如未能發現相當證據，或證據不足
    以證明，自不能以推測或擬制之方法，作為裁判基礎（最高
    法院40年台上字第86號判例意旨參照）；且認定犯罪事實所
    憑之證據，雖不以直接證據為限，間接證據亦包括在內，然
    而無論直接證據或間接證據，其為訴訟上之證明，須於通常
    一般之人均不致有所懷疑，而得確信其為真實之程度者，始
    得據為有罪之認定，倘其證明尚未達到此一程度，而有合理
    之懷疑存在而無從使事實審法院得有罪之確信時，即應由法
    院為諭知被告無罪之判決（最高法院76年台上字第4986號判
    例意旨參照）。再者，檢察官對於起訴之犯罪事實，仍應負
    提出證據及說服之實質舉證責任。倘其所提出之證據，不足
    為被告有罪之積極證明，或其指出證明之方法，無從說服法
    院以形成被告有罪之心證，基於無罪推定之原則，自應為被
    告無罪判決之諭知（參照最高法院92年台上字第128 號判例
    意旨）。
三、公訴人認被告四人涉有前揭犯行，無非係以：(1)被告四人於
    偵查中之供述；(2)證人戊○○、劉憶如、劉棋林、劉彥杰於
    偵查中之證述；(3)臺北縣政府警察局永和分局秀朗派出所95
    年11月6日調查筆錄、內政部警政署失蹤人口詳細資料各1份
    等證據資料，為其主要論斷之依據。
四、訊據被告四人均堅決否認有何公訴人所指之犯行，被告乙○○辯稱：因為11月6 日白天我妹妹丁○○告訴我家裡鐵門沒
    有開，丁○○就覺得奇怪，直到當天深夜，我從臺北開車回
    來，經過父親住處，發現家裡燈還是暗暗的，我也有按門鈴
    ，但沒有人回應，所以我們才決定要報案，而因我與戊○○
    互動不好，我也沒有戊○○與劉彥杰的電話，所以沒有與他
    們聯絡，也沒有問鄰居。去向警方報案是我們四姊妹一起去
    的，但值班警員說不用四個人具名，只要一個人具名就好，
    因為我是姊姊，所以報案人只寫我的名字。我們去報案時，
    確實以為父親失蹤了，因為父親之前也曾走失二次。報案後
    隔天即11月7日晚上7時30分許，我們看到家裡門仍然沒有開
    ，但有開燈，後來才找到劉彥杰等語；被告丁○○辯稱：我
    的說法與乙○○一樣，我也沒有戊○○與劉彥杰的電話，報
    案之前我們並沒有去問過鄰居，是報案第二天才問鄰居的等
    語；被告丙○○辯稱：我的說法與乙○○一樣，我也沒有戊○○與劉彥杰的電話，我們是隔天會同管區警員，透過鎖匠
    開鎖才找到劉彥杰，報案之前我們並沒有去問過鄰居，報案
    第二天才去問鄰居等語；被告己○○則辯稱：我的說法與乙○○一樣，我也沒有戊○○及劉彥杰的電話，我們只有老家
    的電話，但打電話都沒有人接，報案之前我們並沒有去問過
    鄰居，報案第二天才去問鄰居等語。
五、經查：
  (一)按明知為不實之事項，而使公務員登載於職務上所掌之公文
    書，足以生損害於公眾或他人者，固成立刑法第214 條之使
    公務員登載不實文書罪。惟該罪之成立，除客觀上乃須有使
    公務員為不實登載之行為外，主觀心態上則必須「明知」為
    不實之事項，進而決意使公務員為不實之登載，方屬本罪之
    構成要件故意。是以本罪之故意係以直接故意為限，如行為
    人僅具未必故意（間接故意），則仍不足以成罪，自不得以
    上開罪名相繩，其理至屬灼然。查本件被告四人為姊妹關係
    ，且均為劉棋林之女，戊○○、劉彥杰則皆為被告四人之外
    甥之事實，此為被告四人於原審審理時所是認（見原審易字
    第1750號卷第24頁），並經證人戊○○於原審審理時證述在
    卷（見原審卷第116 頁），應堪認屬為真。又劉棋林於95年
    11月6 日當天確實並不在家，其乃係由證人戊○○陪同外出
    旅遊，迄至同年月8 日始返家，且證人戊○○並未將此等外
    出旅遊之事通知或託由他人轉告被告四人，且在此之前亦未
    曾向被告四人提及有關此事等情，業經證人戊○○於偵查及
    原審審理時證述綦詳（見偵查卷第9 頁、原審卷第118至119
    頁）；而被告四人嗣於翌日即95年11月7 日晚上帶同警員至
    劉棋林之住處，始與劉棋林同住之劉彥杰有所接觸乙節，亦
    經證人劉彥杰於偵查中證述明確（參見偵查卷第9、10 頁）
    。故由此以觀，被告四人於95年11月6 日報案前，並非明知
    劉棋林係因旅遊而當日不在家，此觀諸證人劉彥杰於偵查中
    證稱：「（問：被告進屋時有無說要找劉棋林？）…另一個
    人就說怎麼阿公（即劉棋林）不見了你怎麼不說…」等語（
    見偵查卷第48頁），更見被告四人當時主觀上確係以為劉棋
    林失蹤甚明，渠等顯非明知劉棋林僅係外出旅遊而已。況證
    人戊○○於原審審理時亦證稱其都在上班，所以不清楚被告
    四人每天有無與劉棋林聯絡等語（見原審卷第121 頁），而
    衡以95年11月6 日當天乃係星期一，屬於一般之上班日，證
    人戊○○既自稱其有在上班，則被告四人更無從直接、立即
    聯想劉棋林竟係由證人戊○○陪同外出旅遊之理，自難逕認
    渠等業已明知此節之事實。至被告四人於當日發現劉棋林不
    在家之後，縱然未向證人戊○○、劉彥杰或相關人等以電話
    或其他方式聯絡查證，亦未向劉棋林住處附近鄰居查訪，隨
    即於當日晚上11時20分許向臺北縣政府警察局永和分局秀朗
    派出所申報劉棋林失蹤，此節固經被告四人於原審審理時坦
    認明確（見原審易字第1750號卷第23頁），且有內政部警政
    署失蹤人口詳細資料、受理失蹤人口案件登記表各1 份在卷
    可稽（見偵查卷第41至42頁、原審卷第73頁），然此無非僅
    係被告四人未善盡查證義務，即遽為申報失蹤，至多可認被
    告四人或有預見劉棋林容有相當可能係由證人戊○○陪同外
    出，故渠等雖在未予善加查證之情況下，仍不管如何即向警
    方申報失蹤，縱認有使公務員登載不實之未必故意，然渠等
    既非明知劉棋林確由證人戊○○陪同外出，渠等申報劉棋林
    失蹤之行為仍與使公務員登載不實文書之罪名有間，自無法
    以該罪名相繩。至被告乙○○雖於偵查中結證稱：「…我從
    白天到晚上都沒有找到我父親，我雖然有問吉發蔘藥行老闆
    ，他說我父親好像去南部，但是又不能確定，所以我就去派
    出所報案」等語（見偵查卷第29頁），然縱認吉發蔘藥行老
    闆於被告四人報案前，確有向被告乙○○告知上情，但以其
    陳述之內容乃係告以「劉棋林好像去南部但是又不能確定」
    ，顯見吉發蔘藥行老闆所言乙節，並非明確轉告被告四人劉
    棋林乃係由證人戊○○陪同外出旅遊，而係告以一種不確定
    之含混說法，被告四人仍無法確定劉棋林之去向，是難遽以
    此種說法即認定渠等業已明知劉棋林非屬失蹤，而執為對被
    告四人不利之認定。
  (二)又被告四人於95年11月6 日發現劉棋林不在家之後，身為劉
    棋林之子女，渠等心理上之憂慮當然可想而知，而被告四人
    與證人戊○○此方人員關係不佳，平日亦鮮少聯絡等情，亦
    據證人戊○○於原審審理時證述明確在卷（見原審卷第118
    頁），或因被告四人與證人戊○○此方人員之關係不佳，不
    欲與證人戊○○此方人員多所聯繫，致未能善盡查證義務，
    即遽向警方申報劉棋林失蹤，但無論如何，在被告四人發現
    劉棋林不在家之情況下，且迄至當日深夜仍未返家，渠等因
    而急忙報案之心理亦屬人情之常，要難遽指被告四人明知劉
    棋林並未失蹤，卻仍向警方申報失蹤。況被告四人倘明知劉
    棋林並未失蹤，竟仍申報劉棋林失蹤，客觀而言之，對渠等
    並無任何好處，蓋被告四人申報劉棋林失蹤，理論上並未能
    因此取得任何權益，反之，劉棋林若事實上並未失蹤，被告
    四人謊報失蹤之作為顯然未久即將遭人察覺，反而徒增是非
    ，甚且有觸犯刑責之虞，對被告四人實無利而有害，被告四
    人倘明知劉棋林並未失蹤，誠無再遽以申報劉棋林失蹤之理
    。是渠等既申報劉棋林失蹤，顯然渠等主觀上應係誤以為劉
    棋林確有相當可能係屬失蹤，實難認渠等有何使公務員登載
    不實之犯意可言。再據受理被告乙○○等人報案失蹤人口案
    件之員警甲○○於本院審理中亦證陳：被告四人先告知我他
    父親身體不好，且目前找不到，我才告知他們可以填寫協尋
    紀錄，我就拿給他們填寫，製作協尋筆錄等語（見本院卷第
    61頁反面），可見被告等四人經向員警表示其父劉棋林不見
    蹤影，經員警指示乃將劉棋林失蹤紀錄填寫於受理失蹤人口
    案件登記表請求協尋，益徵被告等四人並非「明知」劉棋林
    係與戊○○外出，而刻意使公務員員警將劉棋林失蹤之不實
    事項登載於其職掌之受理失蹤人口案件登記表公文書上。
六、綜上所述，被告四人究否確有使公務員登載不實文書之犯行
    ，尚無足夠之證據予以證明，本院認為仍存有合理之懷疑，
    猶未到達確信其為真實之程度，自不能遽認被告四人確有被
    訴之犯行。此外，檢察官復未提出其他積極證據，資以證明
    被告四人確有其所指之犯行，揆諸首揭說明，既無足夠證據
    確信公訴人之指述為真實，不能證明被告四人犯罪，自應為
    被告四人無罪判決之諭知。本件既不能證明被告四人犯罪，
    原審依法為被告四人無罪之諭知，經核並無不合，應予維持
    。
七、檢察官循告訴人請求之上訴意旨略以：(一)被告四人之父劉棋
    林日常生活起居由告訴人戊○○雇用之印尼看護工照顧，並
    與告訴人、劉彥杰共同生活居住，被告等人僅因深夜至父親
    家按電鈴無人應答，即主觀上認為劉棋林失蹤並立即向警方
    報案，而非立即查證父親是否在家中就寢，或是真正不在家
    ，被告等人若非真正關心父親安危為何不於報案當時會同管
    區與鎖匠進入查看，而拖延至次日晚間才又會同管區及鎖匠
    進入父親家每一房間開門查看。被告自承與戊○○互動不好
    ，沒有戊○○與劉彥杰的電話，故未與渠等聯絡，可證明被
    告等人確有「直接故意」或間接故意虛假報案，被告等出嫁
    後並未與劉棋林共同生活，被告等人如何能於永和分局秀朗
    派出所警詢時明白表示劉棋林失蹤的時間、地點及相關情形
    ，渠等主觀上確有使公務員登載不實之犯意，至為明顯。(二)
    再由被告己○○已於原審中供承曾打電話至戊○○公司得知
    戊○○已離職等語，可見被告等人辯稱不知戊○○電話乙節
    ，顯屬不實，告訴人本不需將祖父劉棋林的生活作息一一通
    知或轉告被告四人，況且被告等三人均居住在劉棋林住家附
    近，被告單憑「家裡燈還是暗暗的，我也有按門鈴，但沒有
    人回應，所以我們才決定要報案」等語，要難脫離使公務員
    登載不實之「直接故意」，爰請求撤銷原判決云云。惟查：
  (一)被告己○○、丁○○等人住於其父劉棋林住家附近，故經常
    前往探視，95年11月6 日因發覺其父住處從早到晚鐵門深鎖
    ，家裏電話亦無人接聽，故於該日晚間11時50分許，乃與被
    告乙○○、丙○○等人報警協尋等情，已據被告二人供述在
    卷（見原審卷第122 頁），並有證人劉彥杰於偵查中結證所
    稱：他們還說他們打電話找阿公，我都不接電話等語（見偵
    查卷第48頁）可資為佐，堪認被告等人雖因與告訴人戊○○
    關係不佳，而未向其查證，但確實因無法與其父劉棋林取得
    聯繫，次日被告等人仍不見其父蹤影，乃會同員警及鎖匠至
    其父住所開門找尋，尚與常情不相違背，檢察官上訴意旨率
    以被告等人拖延至次日始會同員警鎖匠開門，或以被告等自
    承未與告訴人聯繫，即推論被告等有明知為不實事項，而使
    公務員登載不實事項之直接故意云云，顯屬速斷。而被告等
    四人雖未向戊○○、劉彥杰等善加查證，即以劉棋林失蹤為
    由報警協尋，縱有疏誤，惟渠等既非明知「劉棋林並未失蹤
    」，則渠等申報劉棋林失蹤之行為仍與使公務員登載不實文
    書之罪名有間，均如前述，至被告等人報警協尋提供劉棋林
    失蹤之時間、地點及相關情形，僅係被告等人依據渠等所知
    情況概略填寫，亦難率而執此認定渠等主觀上確有使公務員
    登載不實之犯意云云。
  (二)復按刑事訴訟法第161條已於民國91年2月8 日修正公布，其
    第1 項規定：檢察官就被告犯罪事實，應負舉證責任，並指
    出證明之方法。因此，檢察官對於起訴之犯罪事實，應負提
    出證據及說服之實質舉證責任。倘其所提出之證據，不足為
    被告有罪之積極證明，或其指出證明之方法，無從說服法院
    以形成被告有罪之心證，基於無罪推定之原則，自應為被告
    無罪判決之諭知，最高法院92年台上字第128 號著有判例。
    本件於原審調查審理時，修正之刑事訴訟法關於舉證責任之
    規定，已經公布施行，檢察官仍未提出適合於證明被告乙○○等四人犯罪事實之積極證據，並說明其證據方法與待證事
    實之關係，而本院對於卷內訴訟資料，復已逐一剖析，參互
    審酌，仍無從獲致被告等涉有刑法第214 條之使公務員登載
    不實文書之有罪心證，本件既不能證明被告等涉有前揭使公
    務員登載不實文書之犯行，自難率以該罪相繩。檢察官上訴
    意旨並未提出其他足以證明被告等四人犯罪之積極事證，僅
    執既有業經原審審酌之事實，徒為爭執，指摘原判決不當，
    為無理由，應予駁回。
據上論斷，應依刑事訴訟法第368條，判決如主文。
本案經檢察官侯千姬到庭執行職務
中    華    民    國    97    年     1    月    23    日
                  刑事第十庭    審判長法  官 楊炳禎
                                      法  官 陳博志
                                      法  官 李春地
以上正本證明與原本無異。
不得上訴。
                                      書記官 蘇秋
中    華    民    國    97    年    1     月    23    日


司法院資訊處製作；財團法人民間司法改革基金會備份。
